臺灣高等法院刑事判決　　　　　　　　　　　　　　　九十三年度醫上訴字第二號
　　上　訴　人　臺灣桃園地方法院檢察署檢察官
　　被　　　告　乙○○
　　選任辯護人　蕭顯忠律師
右上訴人因被告過失致死等案件，不服臺灣桃園地方法院九十年度訴字第八號，中華
民國九十三年二月十七日第一審判決（起訴案號：臺灣桃園地方法院檢察署八十八年
度偵字第一八六七０號），提起上訴，本院判決如左：
    主  文
上訴駁回。
    理  由
一、公訴意旨以：被告乙○○係桃園縣楊梅鎮○○路二一七號葉中醫診所之中醫師兼
    負責人，平日為從事中醫醫療業務之人。陳月華因罹患皮膚炎（灰指甲），於民
    國八十八年五月六日前往葉中醫診所求診，而由被告診治認為陳月華罹患皮膚炎
    （灰指甲）後，原應注意其並未取得西醫師資格，不得擅自開具含有西藥成分之
    中藥而執行西醫醫療業務，且西藥Ｋｅｔｏｃｏｎａｚｏｌｅ服用過量會導致病
    患產生心律不整而致死亡，竟貿然於所開具之中藥處方溫清飲、白鮮皮，另行摻
    入西藥Ａｃｅｔａｍｉｎｏｐｈｅｎ、Ｂｒｏｍｈｅｘｉｎｅ、Ｄｅｘｔｒｏｍ
    ｅｔｈｏｒｐｈａｎ及Ｋｅｔｏｃｏｎａｚｏｌｅ等成分。同年月十七日，陳月
    華因上開皮膚炎（灰指甲）病情尚未改善，再度前往葉中醫診所求診，被告仍然
    違反上開注意義務，再次開具前開藥物之同等份量予陳月華服用。同月十八日，
    陳月華又因感冒之故，至葉中醫診所求診，被告依然違反其不得擅自執行西醫師
    醫療業務之義務，於所開具之中藥處方杏蘇飲、十神湯內，摻入西藥Ｈｙｄｒｏ
    ｃｈｌｏｒｏｔｈｉａｚｉｄｅ及Ｂｒｏｍｈｅｘｉｎｅ成分。嗣於同月二十一
    日下午二時許，陳月華因服用前揭藥物，出現胸悶、呼吸喘等情形，隨後因神志
    不清，於同日晚間八時二十分許，送至桃園縣楊梅鎮怡仁綜合醫院（下稱怡仁醫
    院）急救，經該院治療並轉往臺北榮民總醫院（下稱榮總醫院）診治，終因心室
    性心律不整併休克、缺氧性腦病變、急性呼吸哀竭、高鈉血症等因素，於同年七
    月四日凌晨一時許不治死亡。因認被告涉有刑法第二百七十六條第二項業務過失
    致人於死及違反醫師法第二十八條第一項（按該條規定雖於本案發生後業經修正
    ，但該項之構成要件並無變更，另同條第二項加重規定亦經刪除）擅自執行醫療
    業務等罪嫌。
二、公訴人認被告涉有上開犯行，無非以告訴人即被害人陳月華配偶甲○○指訴、怡
    仁醫院、榮總醫院之病歷資料、行政院衛生署藥物食品檢驗局（下稱藥品檢驗局
    ）檢驗成績書、財團法人長庚紀念醫院林口分院（下稱林口長庚醫院）函及相驗
    屍體證明書、驗斷書、解剖紀錄、解剖鑑定報告等為論據。訊據被告固坦承被害
    人於八十八年五月六日、十七日、十八日，因皮膚炎（灰指甲）、感冒至其負責
    之葉中醫診所就診，並開給溫清飲、白鮮皮、杏蘇飲、十神湯等中藥為被害人治
    療等情，然堅決否認有業務過失致人於死及違反醫師法等犯行，辯稱：開給被害
    人服用之中藥內未含西藥，被害人死亡亦非服用所開給之中藥所致等語。
三、按犯罪事實應依證據認定之，無證據不得認定犯罪事實；不能證明被告犯罪者，
    應諭知無罪之判決，刑事訴訟法第一百五十四條第二項、第三百零一條第一項分
    別定有明文。再刑法之過失致人於死罪，係以行為人對於死亡結果之發生，有注
    意義務，應注意、能注意而疏於注意為構成要件。又刑事訴訟法第一百六十一條
    第一項規定：檢察官就被告犯罪事實，應負舉證責任，並指出證明之方法。因此
    ，檢察官對於起訴之犯罪事實，應負提出證據及說服之實質舉證責任。倘其所提
    出之證據，不足為被告有罪之積極證明，或其指出證明之方法，無從說服法院以
    形成被告有罪之心證，基於無罪推定之原則，自應為被告無罪之判決（最高法院
    九十二年臺上字第一二八號判例意旨參照）。
四、經查：
（一）被告具有中醫師資格，並為桃園縣楊梅鎮○○路二百十七號葉中醫診所之負責
      醫師；被害人則分別於八十八年五月六日、十七日及十八日因皮膚炎（灰指甲
      ）及感冒至葉中醫診所就診，經被告診斷後，各開給被害人溫清飲（七‧五公
      克）、白鮮皮（一‧五公克）七日份及杏蘇飲（五公克）、十神湯（三公克）
      五日份之中藥。而被害人服用後，於八十八年五月二十一日下午二時許，出現
      胸悶、呼吸喘（突發性休克）。當晚八時二十分許，被害人經送至怡仁醫院時
      已無呼吸、脈搏，經該院急救後，恢復生命跡象，住院至同年六月二十日轉送
      榮總醫院治療。嗣因心室性心律不整併休克、缺氧性腦病變、急性呼吸衰竭、
      高鈉血症等，延至八十八年七月四日凌晨一時許死亡之事實，為被告供認無誤
      ，並有被告中醫師證書、醫療機構開業執照、被告書寫之病歷、中央健康保險
      局九十年四月二十四日健保審字第○九○○○一○五九號函附被害人門診就醫
      明細表（見八十八年度偵字第九四一八號偵查卷第十三頁、原審卷一第八二頁
      至第八四頁）；怡仁醫院八十九年二月二十五日怡業一字第八九○二二五一號
      函附被害人門住診病歷、榮總醫院八十九年三月二十七日（八九）北總行字第
      ○二二四六號函附被害人病歷各一份（均見外放證物）在卷可稽，此部分事實
      堪以認定。
（二）被害人死亡後，於八十八年七月八日上午十一時十分許，在臺中市立殯儀館由
      臺中地方法院檢察署檢察官相驗，並於翌日（八十八年七月九日）由檢察官督
      同法醫師進行解剖等情，有勘驗筆錄、解剖筆錄、相驗屍體驗斷書、解剖紀錄
      、相驗屍體證明書各一份在卷足參（見八十八年度相字第一○○九號相驗卷第
      七頁、第二○頁、第二四頁、第二五頁至第二九頁、第三二頁）。而該解剖取
      得之檢體，經送法務部法醫研究所鑑定被害人死因，該所回函略以：死者陳月
      華，女性，滿二十六歲，生前服用「治灰指甲」中藥半月似引起腦髓缺氧，後
      合併肺炎死亡等語，有該所八十八年十二月二十四日法醫所八八文理字第一八
      四五號函附（八八）法醫所醫鑑字第○八一七號鑑定書一份在卷為憑（見八十
      八年度偵字第一八六七○號偵查卷第一○頁至第一八頁）。嗣經檢察官函請行
      政院衛生署醫事審議委員會（下稱醫審會）鑑定被告就診治被害人之過程是否
      具有過失，該會亦函稱：被害人罹患灰指甲，被告開具中藥溫清飲、白鮮皮之
      方劑與用藥劑量，均屬合理範圍。杏蘇飲及十神湯，均為治療感冒之中藥，其
      用藥與用量均屬合理範圍。尚無上述中藥處方合併使用時，會引起不適症狀之
      報導‧‧‧，另行摻入西藥Ａｃｅｔａｍｉｎｏｐｈｅｎ為解熱及止痛藥、Ｄ
      ｅｘｔｒｏｍｅｔｈｏｒｐｈａｎ為止咳藥、Ｋｅｔｏｃｏｎａｚｏｌｅ為抗
      黴菌藥，醫學文獻明載，在上述之藥物，其中Ｋｅｔｏｃｏｎａｚｏｌｅ服用
      過量會導致多發性心室心律不整而致死亡。被害人為二十八歲年輕女性，依所
      附之資料及Ｘ光片顯示，並無心臟疾病之跡象，其死因臨床上最有可能是被害
      人服用治療皮膚炎（灰指甲）之中藥，摻加已證實含有西藥Ｋｅｔｏｃｏｎａ
      ｚｏｌｅ之成分，而導致多發性心室心律不整而死亡，被告醫療行為是有疏失
      之處等語，亦有行政院衛生署八十九年八月八日衛署醫字第○八九○○○九八
      三八號函附該署醫事審議委員會第八九○九○號鑑定書一份在卷可考（見同上
      偵查卷第五六頁至第五八頁）。依上開醫審會函覆所示，被害人係因服用之中
      藥溫清飲、白鮮皮經摻入西藥Ｋｅｔｏｃｏｎａｚｏｌｅ之成分，導致多發性
      心室心律不整而死亡。倘被告於開給被害人服用之中藥內自行摻入Ｋｅｔｏｃ
      ｏｎａｚｏｌｅ之西藥成分，被告應有違反醫師法及業務過失致死犯行。
（三）查前開鑑定報告出現之西藥成分，係因告訴人於案發後之八十八年六月二十三
      日，將被害人於同年五月十七日、十八日至葉中醫診所就診拿回所遺留之藥物
      五包交由檢察官查證（見八十八年度偵字第八七七四號卷第二七頁至第二九頁
      卷附勘驗筆錄、八十八年度保管字第三六五二號扣押物品清單）。嗣經檢察官
      將前開藥物函請行政院衛生署藥物食品檢驗局（下稱藥檢局）鑑定結果：被害
      人於五月十七日因皮膚炎（灰指甲）就診由被告給予藥包內，含有Ａｃｅｔａ
      ｍｉｎｏｐｈｅｎ，Ｂｒｏｍｈｅｘｉｎｅ，Ｄｅｘｔｒｏｍｅｔｈｏｒｐｈ
      ａｎ及Ｋｅｔｏｃｏｎａｚｏｌｅ西藥成分；另被害人於五月十八日因感冒就
      診由被告給予藥包內，含有Ｈｙｄｒｏｃｈｌｏｒｏｔｈｉａｚｉｄｅ及Ｂｒ
      ｏｍｈｅｘｉｎｅ西藥成分，有該局八十八年七月二十三日藥檢參字第八八一
      ○五二三號函附檢驗成績書一份在卷可查（見八十八年度偵字第九四一八號偵
      查卷第二七頁、第二八頁）。依上開鑑定書所載，告訴人提出被告開給被害人
      服用之中藥溫清飲、白鮮皮內含有Ａｃｅｔａｍｉｎｏｐｈｅｎ，Ｂｒｏｍｈ
      ｅｘｉｎｅ，Ｄｅｘｔｒｏｍｅｔｈｏｒｐｈａｎ及Ｋｅｔｏｃｏｎａｚｏｌ
      ｅ西藥成分；其中Ｋｅｔｏｃｏｎａｚｏｌｅ並為導致被害人多發性心室心律
      不整而死亡之西藥成分。
（四）雖被害人於八十八年五月二十一日因突發性休克送至怡仁醫院急救，怡仁醫院
      於同年五月二十四日採集被害人之尿液檢體送至榮總醫院檢驗，經榮總醫院以
      氣相層析質譜儀分析法檢驗，僅發現含Ａｚａｃｙｃｌｏｎｏｌ及Ｌｉｄｏｃ
      ａｉｎｅ等二種藥物，並未發現藥檢局鑑定出之五種西藥成分。然此可能係因
      被害人未服用此類藥物（此一可能性低）或檢體送檢時間已超過藥物代謝時間
      ；另Ｋｅｔｏｃｏｎａｚｏｌｅ及Ｈｙｄｒｏｃｈｌｏｒｏｔｈｉａｚｉｄｅ
      則不在榮總醫院藥物分析成分範圍內，有榮總醫院出具之診斷證明書、被害人
      之病程記錄及該院九十年十月十八日（九十）北總內字第一○一三一號函在卷
      可稽（見八十八年度偵字第八七七四號卷第三八頁、第三九頁、原審卷一第一
      二八頁），自不得以被害人尿液中未檢出Ｋｅｔｏｃｏｎａｚｏｌｅ，即認被
      告開給之中藥未含Ｋｅｔｏｃｏｎａｚｏｌｅ西藥成分。再被害人於怡仁醫院
      治療期間，該院曾使用Ｌｉｄｏｃａｉｎｅ藥物，但未使用Ａｚａｃｙｃｌｏ
      ｎｏｌ相關藥物。而Ａｚａｃｙｃｌｏｎｏｌ為選擇性抗組織胺藥物Ｔｅｒｆ
      ｅｎａｄｉｎｅ主要代謝產物之一，且Ｋｅｔｏｃｏｎａｚｏｌｅ及Ｔｅｒｆ
      ｅｎａｄｉｎｅ單獨使用皆有可能造成心律不整，兩者藥併用更會加重嚴重心
      律不整之發生率，同時併服Ｋｅｔｏｃｏｎａｚｏｌｅ及Ｔｅｒｆｅｎａｄｉ
      ｎｅ是被禁止，但單獨使用Ｋｅｔｏｃｏｎａｚｏｌｅ造成心律不整；及服用
      多少劑量足以使人休克或致死之醫學報告，目前均未查到，另單獨服用Ｋｅｔ
      ｏｃｏｎａｚｏｌｅ可能造成過敏性休克，發生機率小於萬分之一，亦有怡仁
      醫院回函、被害人病歷一份；林口長庚醫院九十一年十一月二十八日（九一）
      長庚院法字第○九一八號函、九十二年八月十三日（九二）長庚院法字第○九
      七二號函在卷可考（見原審卷一第八五頁、第一五八頁、第一五九頁、原審卷
      二第一四三頁至第一四五頁，其餘見外放證物）。則被害人於八十八年五月二
      十一日送至怡仁醫院急救，尿液經送榮總醫院檢驗結果含有Ａｚａｃｙｃｌｏ
      ｎｏｌ西藥成分，而Ａｚａｃｙｃｌｏｎｏｌ為Ｔｅｒｆｅｎａｄｉｎｅ代謝
      產物，惟怡仁醫院於急救中未使用Ｔｅｒｆｅｎａｄｉｎｅ，足見被害人於到
      怡仁醫院急救前，已服用含有Ｔｅｒｆｅｎａｄｉｎｅ成分之藥物（參見上開
      林口長庚醫院第○九一八號函）。另被害人亦曾於八十八年五月八日至楊梅鎮
      農會附設聯合診所就診，惟經原審檢附被害人至該診所就醫之病歷相關資料，
      函請林口長庚醫院判斷該所之診治是否與被害人死因有關，據該院回函稱：被
      害人於八十八年五月八日至楊梅鎮農會附設聯合診所就醫，但發生突發性休克
      在八十八年五月二十一日，所以該診所開立之藥品，應與前開被害人死因較無
      關係等語，有林口長庚醫院九十一年十一月二十八日（九一）長庚院法字第○
      九一八號函、楊梅鎮農會附設聯合診所門診就醫記錄明細表在卷可稽（見原審
      卷一第八三頁、第一五八頁、第一五九頁）。足見被害人在八十八年五月六日
      至同年二十一日間之就醫紀錄，除楊梅鎮農會附設聯合診所及怡仁醫院外，僅
      有被告負責之葉中醫診所（詳見前述就醫明細記錄表）。而被害人死亡原因係
      心室性心律不整併休克、缺氧性腦病變、急性呼吸衰竭、高鈉血症等因素，已
      如前述。則告訴人提出之前開五包中藥，雖經檢出含有上開各種西藥成分，但
      其中僅有Ｋｅｔｏｃｏｎａｚｏｌｅ及Ｔｅｒｆｅｎａｄｉｎｅ之西藥成分與
      被害人死亡原因有關；且依被害人就診紀錄，該使被害人死亡之Ｋｅｔｏｃｏ
      ｎａｚｏｌｅ及Ｔｅｒｆｅｎａｄｉｎｅ西藥成分，應僅與自被告開給被害人
      服用之中藥有關。
（五）被告於原審一度質疑告訴人提出藥包（灰指甲）中之西藥成分，為告訴人或家
      屬自行摻入。惟被告於案發後亦自行向承辦員警提出相同處方之中藥三包（及
      溫清飲、白鮮皮），業經證人即承辦員警許智勇於原審證述：被告第一次到警
      局製作筆錄時（即八十八年六月五日），主動提出三包藥及藥單，我有讓被告
      在藥包上及藥單上簽上他的名字及日期，我沒有親眼看到被告提供三包藥的包
      裝過程，被告拿出來時已經包好了。告訴人的藥包也是當天製作筆錄，告訴人
      自己提供的，至於告訴人另外提供的五包藥，是他事後提供給警方的，我不瞭
      解等語屬實（見原審卷二第二一三頁至第二一四頁，及八十八年度偵字第九四
      一八號偵查卷第十六頁卷附扣押物品清單，清單上記載為四包，其中一包為告
      訴人提出）。另原審為查證前開藥檢局所鑑定藥包中之西藥成分是否為被告摻
      入，亦依職權向被告供稱開給被害人之中藥所進貨之生春堂製藥工業股份有限
      公司（下稱生春堂公司）購買相同處方之溫清飲、白鮮皮各一罐（見原審卷二
      第一四頁至第三二頁、第七二頁卷附生春堂公司出具之出貨明細一份及估價單
      、發票數紙、九十二年度保管字第一九一一號扣押物品清單一紙）。經原審於
      九十二年四月十四日將八十八年保管字第三四七一號（告訴人、被告分別提出
      之藥品一包、三包）、八十八年保管字第三六五二號（告訴人提出六包，經檢
      察官送驗後剩餘三包）、九十二年保管字第一九一一號（原審依職權向生春堂
      公司購得之溫清飲、白鮮皮各一罐）等藥品送交藥檢局鑑驗結果：九十二年保
      管字第一九一一號原審依職權購買之中藥溫清飲、白鮮皮各一罐，均未檢出含
      有西藥成分；八十八年保管字第三四七一號被告提出之三包中藥溫清飲、白鮮
      皮藥包，其中二包摻有Ｂｒｏｍｈｅｘｉｎｅ西藥成分；告訴人提出之藥包則
      摻有Ａｃｅｔａｍｉｎｏｐｈｅｎ、Ｂｒｏｍｈｅｘｉｎｅ、Ｄｅｘｔｒｏｍ
      ｅｔｈｏｒｐｈａｎ及Ｋｅｔｏｃｏｎａｚｏｌｅ等西藥成分；八十八年保管
      字第三六五二號告訴人提出之中藥溫清飲、白鮮皮（經鑑驗後剩餘三包）則摻
      有Ａｃｅｔａｍｉｎｏｐｈｅｎ、Ｂｒｏｍｈｅｘｉｎｅ、Ｄｅｘｔｒｏｍｅ
      ｔｈｏｒｐｈａｎ及Ｋｅｔｏｃｏｎａｚｏｌｅ等西藥成分（見原審卷二第七
      三頁、第八○頁至第八一頁卷附原審九十二年四月十四日桃院祺刑誠九十訴八
      第一六二五○號函、藥檢局九十二年五月二十二日藥檢參字第○九二九二○八
      二三八號函附檢驗成績書一份）。原審為求慎重，復於九十二年八月二十七日
      函請藥檢局分別就八十八年保管字第三四七一號（告訴人、被告分別提出之藥
      品一包、三包）、八十八年保管字第三六五二號（告訴人提出之藥品三包）再
      度鑑驗結果：八十八年保管字第三四七一號部分，被告提出之檢體一、二藥品
      中，均摻有Ｔｅｒｆｅｎａｄｉｎｅ西藥成分，檢體三部份，則未檢出摻有西
      藥成分；告訴人提出之檢體四部分，則檢出摻有Ｋｅｔｏｃｏｎａｚｏｌｅ及
      Ｔｅｒｆｅｎａｄｉｎｅ等西藥成分。八十八年保管字第三六五二號部分，告
      訴人提出之中藥溫清飲、白鮮皮三包中藥摻有Ｋｅｔｏｃｏｎａｚｏｌｅ、Ｔ
      ｅｒｆｅｎａｄｉｎｅ等西藥成分，有原審九十二年八月二十七日桃院祺刑誠
      九十訴八第三八三二一號函、第三八三二二號函、藥檢局九十二年十月二十九
      日藥檢參字第○九二九二一八五一三號函附檢驗成績書一份、藥檢局九十二年
      十一月十四日藥檢參字第○九二九二二一七一五號函附檢驗成績書一份在卷足
      憑（見原審卷二第一六一頁、第一六二頁、第一九一頁至第一九二頁、第一九
      三頁至第一九四頁）。查被告自行提出開給被害人服用之溫清飲、白鮮皮，既
      檢出含有導致被害人死因之Ｔｅｒｆｅｎａｄｉｎｅ西藥成分，則告訴人提出
      被告開給被害人服用之中藥摻有Ｋｅｔｏｃｏｎａｚｏｌｅ、Ｔｅｒｆｅｎａ
      ｄｉｎｅ等西藥成分，顯非告訴人或告訴人家屬自行摻入。況被害人、告訴人
      或告訴人家屬均非醫事專業人員，亦無自行摻入西藥成分一併服用之理。足見
      被告於原審指稱：告訴人提出之藥包內所含西藥成分，係告訴人或告訴人家屬
      自行摻入，委無可採。
（六）按藥事法第十五條、第二十八條規定，中藥販賣業者係中藥之批發、零售、調
      劑、輸入及輸出之業者，而中藥販賣業者之藥品及其買賣，應由專任中醫師或
      修習中藥課程達適當標準之藥師或藥劑生駐店管理。再固有成分調製（劑）成
      之丸、散、膏、丹稱為固有成方製劑，中藥販賣業者調製（劑）固有成方製劑
      ，應於其管理藥品之中醫師監督下為之，但不含毒劇藥品者，可由確具中藥基
      本知識及鑑別能力人員自行調製（劑）之，成藥及固有成方製劑管理辦法第五
      條後段、第十條亦分別定有明文。本件被告自六十四年九月二十八日即領有中
      醫師證書（見卷附被告醫師執照）。而被告開給被害人服用之溫清飲、杏蘇飲
      、十神湯均屬複方之中藥（見八十八年度偵字第八七七四號偵查卷第四一頁、
      第四三頁、第四四頁、原審卷二第二二五頁至第二二七頁所附之劑方成分、功
      能、應用書面三紙及中藥複方目錄一份）。再白鮮皮係取材自芸香科植物白鮮
      的乾燥根皮，對於多種表皮癬菌有抑制作用，臨床應用主要治療由「風熱濕毒
      」所致之皮膚病（見同上偵查卷第四二頁所附白鮮皮處方來源、功能、應用書
      面一紙）。是白鮮皮雖非複方之中藥，但確實具備治療皮膚病之功效，且經原
      審調閱被告負責之葉中醫診所進貨之中藥品名，該診所確曾向生春堂公司購買
      白鮮皮等中藥（見原審卷二第三二頁所附統一發票及估價單）。而被告開給被
      害人服用之藥方，經原審函請醫審會鑑定結果：「．．．被告開具中藥溫清飲
      、白鮮皮之方劑與用藥劑量，均屬合理範圍。杏蘇飲及十神湯，均為治療感冒
      之中藥，其用藥與用量均屬合理範圍．．．」（見八十八年度偵字第一八六七
      ○號偵查卷第五六頁至第五八頁卷附鑑定書）。依上開醫審會函覆可知，被告
      開給被害人服用之中藥溫清飲、白鮮皮、杏蘇飲及十神湯之方劑與用藥劑量，
      均合於醫療常規。
（七）按被告為中醫師，並自七十八年四月二十九日經營葉中醫診所（見八十八年度
      偵字第九四一八號偵查卷第十一頁診所執照）。而就葉中醫診所配藥過程，被
      告於原審供稱：為病患開立處方後，即交由診所小姐張曉雁按照處方抓藥等語
      （見原審卷二第四八、四九頁）；證人張曉雁於原審證稱：係按照被告開立處
      方箋在被告指導下配藥，直接由向藥廠買來密封之藥罐中抓藥，例如處方箋上
      如果記載溫清飲七．五公克，即拿名為溫清飲之藥罐而配取藥物，不會再取其
      他藥物調配，而配完處方箋所載之藥物後，就放在包藥器，按分包鍵，機器即
      會自動分裝等語（見原審卷二第五二頁至第五六頁）；另證人林詩蕙亦於原審
      證稱：我只有負責掛號、打掃，沒有配藥，配藥是葉醫師自己配等語（見原審
      卷二第五二頁）。依證人張曉雁、林詩蕙所證，被告診所配藥，係由被告自行
      調配，或由被告開立處方箋後，指示張曉雁配藥，所有交付病患藥包內之中藥
      ，均係向藥廠直接進貨，並未再取其他藥物調配。雖原審將向生春堂公司購買
      之溫清飲、白鮮皮送驗結果，未含有西藥成分；本院再依職權函詢萬國製藥廠
      股份有限公司（下稱萬國公司，被告向該公司購買杏蘇散、十神湯）、生春堂
      公司就販售被告之中藥是否含有西藥成分，亦據該等公司函覆：所生產之藥品
      ，絕無含有西藥成分（見本院卷萬國公司九十三年五月七日九三萬松字第○四
      一號函、生春堂公司九十三年五月十日九三生春藥字第九三○五○九號函）。
      然本案發生時間為八十八年五月間，距原審購買上開中藥時間九十二年三月間
      （見原審卷二第三三頁所附九十二年三月十日桃院祺刑誠九十訴八字第九八六
      八號函），相隔已近四年，自不得以生春堂公司於九十二年三月間製造之溫清
      飲、白鮮皮未含有西藥成分，即認該公司於本件案發時（八十八年五月間）所
      生產之溫清飲、白鮮皮亦未含有西藥成分。況一般藥廠於製造中藥時，為求療
      效而摻入西藥成分，時有所聞。本件生春堂公司倘於案發時製造販售被告之溫
      清飲、白鮮皮中藥內摻入西藥成分，本無自承可能；復因案發時，檢警未能查
      扣被告診所內未拆封、已拆封之溫清飲、白鮮皮中藥罐，致無法查明生春堂公
      司案發時販售被告之溫清飲、白鮮皮中藥內是否含之Ｔｅｒｆｅｎａｄｉｎｅ
      及Ｋｅｔｏｃｏｎａｚｏｌｅ等西藥成分，然亦不能排除係生春堂公司於製造
      時所摻入。
五、查被害人先後於八十八年五月六日、十七日、十八日，因皮膚炎、感冒至被告診
    所求診，並服用被告開給之中藥溫清飲、白鮮皮（以上含有Ｔｅｒｆｅｎａｄｉ
    ｎｅ及Ｋｅｔｏｃｏｎａｚｏｌｅ等致被害人死亡之西藥成分）、杏蘇飲、十神
    湯後，於同月二十一日因出現胸悶、呼吸喘、神志不清等情形，經送至怡仁醫院
    急救。告訴人及告訴人親屬仇秀英即將被告開給被害人服用之中藥包送請財團法
    人毒藥物防治發展基金會（下稱毒藥物防治基金會）鑑驗結果，認摻有西藥成分
    ，告訴人因而懷疑被告醫療過程有疏失，於八十八年六月二日要求被告賠償新台
    幣四百萬元，有毒藥物防治基金會八十八年六月二日函、和解書影本一份、被告
    開立之本票影本二十二紙在卷可稽（見八十八年度偵字第八七七四號偵查卷第十
    六頁、第十八頁至第二四頁）。嗣於八十八年六月五日，告訴人即至警局向被告
    提出傷害罪告訴，並於警詢指稱：因懷疑被害人服用中藥造成腦死；被告於同日
    經警通知到案後，於警詢供稱：願意主動提出藥品、藥單供檢驗，以示清白等語
    ，同時提出與開給被害人服用之相同中藥溫清飲、白鮮皮三包扣案，已據證人許
    智勇於原審證述如前。設被告購入溫清飲、白鮮皮為純質中藥，並係被告自行摻
    入Ｔｅｒｆｅｎａｄｉｎｅ及Ｋｅｔｏｃｏｎａｚｏｌｅ等西藥成分。則被告於
    八十八年六月二日已知所開給被害人服用之中藥溫清飲、白鮮皮含有西藥成分，
    致昏迷送醫急救，告訴人並於八十八年六月五日至警局提出傷害告訴，依常情判
    斷，被告自不可能於診所藥罐內取出原屬純質中藥溫清飲、白鮮皮後，再摻入Ｔ
    ｅｒｆｅｎａｄｉｎｅ及Ｋｅｔｏｃｏｎａｚｏｌｅ等西藥成分後，送交警員查
    扣。再倘被告購入之中藥溫清飲、白鮮皮內原即含西藥成分，並為被告所明知，
    則被告得知被害人服用開給之中藥後，昏迷送醫救治，迄告訴人至警局提出告訴
    時，已有三日，被告應有相當時間將診所內含有西藥成分之中藥溫清飲、白鮮皮
    加以湮滅，然被告卻於警詢供稱：願意主動提出藥品、藥單供檢驗，以示清白等
    語後，旋即自診所取出溫清飲、白鮮皮等中藥三包供警員扣案檢驗，顯見被告係
    確信開給被害人服用之中藥溫清飲、白鮮皮係未含西藥成分，被害人服用之溫清
    飲、白鮮皮內所含之Ｔｅｒｆｅｎａｄｉｎｅ、Ｋｅｔｏｃｏｎａｚｏｌｅ等西
    藥成分，應非被告自行摻入，並為被告所不知至灼。上開醫審會第八九○九○號
    鑑定書鑑定意見認被告於開給被害人服用之中藥內自行摻入西藥成分，醫療行為
    顯有過失，自無可採。
六、按被告為中醫師，並經營葉中醫診所，所開給被害人服用之中藥溫清飲、白鮮皮
    亦係向專門製造中藥之生春堂公司購入（分屬複方藥品及單方藥品，均已磨成粉
    末），業經查明如前。以被告從事中醫醫療業務，復向專門製造中藥之公司購入
    溫清飲、白鮮皮等中藥，自可信賴購入之中藥未含有西藥成分。被告於為被害人
    看診後，開給被害人服用中藥溫清飲、白鮮皮時，當無法注意該等中藥內竟含有
    Ｔｅｒｆｅｎａｄｉｎｅ、Ｋｅｔｏｃｏｎａｚｏｌｅ等西藥成分，顯無違反注
    意義務，自與刑法之過失要件不符。
七、綜上所述，被害人服用被告開給之中藥溫清飲、白鮮皮，雖含有可導致嚴重心律
    不整Ｔｅｒｆｅｎａｄｉｎｅ及Ｋｅｔｏｃｏｎａｚｏｌｅ等其他與被害人死因
    有關之西藥成分，並致被害人死亡。然被告既不知、或能注意購入開給被害人服
    用之中藥溫清飲、白鮮皮中藥中含有Ｔｅｒｆｅｎａｄｉｎｅ及Ｋｅｔｏｃｏｎ
    ａｚｏｌｅ等西藥成分，當無違反醫療注意義務，應無過失，自不構成業務過失
    致人於死犯行。又被告既未於開給被害人之中藥溫清飲、白鮮皮內自行摻入西藥
    成分，或明知該等中藥摻有西藥成分，自無違反醫師法第二十八條第一項未取得
    合法醫師資格，擅自執行醫療業務之犯行。況被告具有中醫師資格，為病患開立
    中藥處方檢驗出多種西藥成分，尚不構成醫師法第二十八條規定之罪行，僅係違
    反修正後醫師法第二十八條之四第一款之規定，亦有行政院衛生署九十二年九月
    四日衛署醫字第○九二○○四四二七三號函在卷可稽（見原審卷二第一五三頁）
    。足見本件公訴人所提證據，顯不足為被告有罪之積極證明，所指出證明之方法
    ，亦無從說服本院形成被告有罪之心證，依無罪推定之原則，自應為無罪之判決
    。
八、原審調查結果，認被告不構成犯罪，而為無罪之諭知，經核並無違誤。公訴人上
    訴指稱，被告診所僱用之張曉雁應係自業已打開之藥罐中取藥，被告有自行摻入
    西藥之可能。況本件被告所開立之溫清飲、白鮮皮摻有西藥成分，如該等西藥係
    製藥廠於生產時摻入，則應造成其他服用者亦有類似症狀，然竟僅本件被害人死
    亡，顯見溫清飲、白鮮皮內含西藥成分，係他人另行摻入等語。惟被告並未於中
    藥溫清飲、白鮮皮內摻入Ｋｅｔｏｃｏｎａｚｏｌｅ、Ｔｅｒｆｅｎａｄｉｎｅ
    等西藥成分，已如前述。而單獨使用Ｋｅｔｏｃｏｎａｚｏｌｅ及Ｔｅｒｆｅｎ
    ａｄｉｎｅ雖均有可能造成心律不整，然單獨使用Ｋｅｔｏｃｏｎａｚｏｌｅ會
    造成心律不整﹖或服用多少劑量足以使人休克或致死﹖目前均無醫學報告；且單
    獨服用Ｋｅｔｏｃｏｎａｚｏｌｅ可能造成過敏性休克，發生機率小於萬分之一
    ；合併服用Ｋｅｔｏｃｏｎａｚｏｌｅ、Ｔｅｒｆｅｎａｄｉｎｅ亦僅係增加心
    律不整之發生率，並非必然發生（見理由欄四、（五）部分）。以單獨服用Ｋｅ
    ｔｏｃｏｎａｚｏｌｅ，或合併服用Ｔｅｒｆｅｎａｄｉｎｅ發生死亡結果，機
    率甚小，醫學上迄今亦無致死報告，自可能因而除被害人外，未見其他相同病例
    。公訴人指稱倘係生春堂公司於製造時，已摻入Ｋｅｔｏｃｏｎａｚｏｌｅ、Ｔ
    ｅｒｆｅｎａｄｉｎｅ等西藥成分，應有其他服用致死病例，卻僅有被害人服用
    致死，即認係被告自行摻入，要屬速斷。足見公訴人上訴，猶指被告犯罪，為無
    理由，應予駁回。
九、本件被害人因病至被告診所看診後，服用被告開給之溫清飲、白鮮皮等中藥，因
    該等中藥內含有Ｔｅｒｆｅｎａｄｉｎｅ及Ｋｅｔｏｃｏｎａｚｏｌｅ等西藥成
    分，致被害人發生死亡結果。雖被告未於中藥內摻入西藥；亦不知中藥內含西藥
    成分而不負刑事責任，然被害人確因服用被告開給之中藥致死，依被害人與被告
    間醫療契約關係，被告有無民事賠償責任，自應由民事訴訟程序決定，併此敘明
    。
據上論斷，應依刑事訴訟法第三百六十八條，判決如主文。
本案經檢察官邱美育到庭執行職務。
中　　　華　　　民　　　國　　九十三　　年　　　六　　　月　　　十　　　日
                              臺灣高等法院刑事第十四庭
                                  審判長法  官  陳  祐  輔
                                        法  官  洪  昌  宏
                                        法  官　陳　國　文
右正本證明與原本無異。
檢察官如不服本判決，應於收受送達後十日內向本院提出上訴書狀，其未敘述上訴之
理由者並得於提起上訴後十日內向本院補提理由書（均須按他造當事人之人數附繕本
）。
                                        書記官  蔡  棟  樑
中　　　華　　　民　　　國　　九十三　　年　　　六　　　月　　　十　　　日
